【裁判字號】    99,上易,94
【裁判日期】    990422
【裁判案由】    業務過失傷害
【裁判全文】
臺灣高等法院臺南分院刑事判決          99年度上易字第94號
上  訴  人  臺灣嘉義地方法院檢察署檢察官
被      告  甲○○
選任辯護人  顏伯奇律師
上列上訴人因被告業務過失傷害案件，不服臺灣嘉義地方法院98
年度易字第325 號中華民國98年12月31日第一審判決（起訴案號
：臺灣嘉義地方法院檢察署97年度偵續字第69號），提起上訴，
本院判決如下：
    主  文
上訴駁回。
    事  實
一、甲○○係嘉義縣六腳鄉正義村1 之2 號「長順護理之家」負
    責人，負責監督院內受照護人之安養照護工作，為從事安養
    照護業務之人。甲○○原應注意監督看護對於需使用約束帶
    之三管病人（即插灌食胃管、氣切內管及導尿管之病人），
    應經常變換姿勢約束以避免受照護人身體同一部位在約束期
    間持續遭受壓迫而形成褥瘡，且應注意監督看護在受照護人
    褥瘡形成後，更應經常變換受照護人姿勢，並縮短翻身拍背
    時間，以避免褥瘡持續惡化。
二、民國95年6 月25日，需使用約束帶之三管病人黃金標（已於
    96年1 月20日死亡）入住長順護理之家時，原無褥瘡情形，
    自95年6 月25日起至同年12月7 日止在長順護理之家接受照
    護期間，並無不能注意之情事，惟甲○○竟疏於監督看護確
    實依上開方式照護，致黃金標身體之尾骨處產生褥瘡傷害
    ，於95年12月7 日轉院時，褥瘡範圍已達19x12x1.2 公分，
    經黃金標女兒乙○○前往探視時，發覺黃金標健康狀況惡化
    ，於同日將黃金標轉送他院並就診治療時，始悉上情。
三、案經乙○○訴由臺灣嘉義地方法院檢察署檢察官偵查起訴。
     理  由
壹、證據能力方面：
    按被告以外之人於審判外之言詞或書面陳述，除法律有規定
    者外，不得作為證據，刑事訴訟第159 條第1 項定有明文；
    又被告以外之人於審判外之陳述，雖不符前4 條（即刑事訴
    訟法第159 條之1 至之4 ）之規定，而經當事人於審判程序
    同意作為證據，法院審酌該言詞陳述或書面陳述作成時之情
    況，認為適當者，亦得為證據，當事人、代理人或辯護人於
    法院調查證據時，知有第159 條第1 項不得為證據之情形，
    而未於言詞辯論終結前聲明異議者，視為有前項之同意復為
    同法第159 條之5 所明定。本件被告以外之人於審判外之陳
    述，均經檢察官、被告於本院審理中表示同意作為本案之證
    據（本院卷30頁反面），本院審酌該言詞陳述及書面陳述作
    成時之情況，核無違法取證或其他瑕疵，認為以之作為證據
    為適當，均有證據能力。
貳、實體方面
一、訊之被告甲○○坦承上開事實不諱，核與告訴人乙○○於偵
    查中指述情節相符。另查：
  (一)黃金標係屬需使用約束帶之三管病人（即插灌食胃管、氣切
    內管及導尿管之病人），自95年6 月25日起至同年12月7 日
    止，入住長順護理之家接受長期照護等情，有長順護理之家
    費用證明單及約束帶使用同意書各1 份（他字卷5 頁、交查
    49號偵卷14頁）在卷可稽。黃金標於95年6 月25日轉出「怡
    園老人養護中心」時背部並無任何傷口等情，亦據證人即怡
    園老人養護中心主任林美誼於偵查中證述明確，並有黃金標
    在怡園老人養護中心之照護資料1 份附卷可佐（交查49號偵
    卷29-38頁）。
  (二)被告於95年11月間，已向前往長順護理之家看診之醫師王大
    志表示黃金標背部產生褥瘡，當時王大志曾告知要加強翻身
    、拍背及換藥等情，業據證人王大志於偵查中證述明確（交
    查49號偵卷11頁）；而黃金標於95年12月7 日自長順護理之
    家再轉入怡園老人養護中心時，背部褥瘡範圍達19x12x1.2
    公分等情，亦經證人即怡園老人養護中心主任林美誼於偵查
    中證述屬實（交查49號偵卷19頁），並有嘉義市衛生局函覆
    佳仁醫院針對黃金標病情說明1 份及襑瘡傷口照片（交查49
    號偵卷28頁、46-47 頁）附卷可佐，堪認黃金標自95年6 月
    25日起至同年12月7 日止在長順護理之家接受照護期間，由
    原本並無褥瘡演變為背部產生範圍達19x12x1.2 公分褥瘡之
    狀況甚明。
  (三)檢察官偵查中將相關卷證資料送請法醫師鑑定，其結果認：
    「黃金標於95年6 月25日入住長順護理之家時，其『健保檢
    查表』未記載褥瘡、『護理紀錄單』記載『身上無壓瘡』，
    褥瘡形成時間係在長順護理之家住院期間，尤其是在使用保
    護性約束帶之後，該褥瘡是因長順護理之家照護疏失所導致
    ，其後傷口更為擴大，長順護理之家照護疏失與黃金標褥瘡
    之形成或擴大有相當因果關係」，有法醫再鑑定書1 份存卷
    可憑（偵續卷9-13頁），足見黃金標身體產生褥瘡，係因被
    告未善盡上開注意義務之照護疏失所導致。
  (四)證人即長庚紀念醫院醫師林稜傑於偵查中結證稱：「對於需
    使用約束帶之三管病人，負責照護者應經常變換姿勢約束，
    以避免受照護人身體同一部位在約束期間持續遭受壓迫而形
    成褥瘡，且應注意監督看護，在受照護人褥瘡形成後，更應
    經常變換受照護人姿勢，並縮短翻身拍背時間，以避免已形
    成之褥瘡持續惡化」（偵續卷28-30 頁），參酌被告於原審
    審理時自承：「我從事安養照護工作15年」、「使用約束帶
    之受照顧者易產生褥瘡，要常常翻身拍背，以避免褥瘡發生
    」等語（原審卷52頁、53頁），足認依被告從事照護安養工
    作多年之經驗，對於上開照護使用約束帶三管病人之注意義
    務，應知之甚稔。被害人黃金標於95年6 月25日入住長順護
    理之家前，係在怡園老人養護中心接受長期照護，當時並無
    褥瘡，業如前述，被經營同類之長期照護機構，對於相同之
    照護工作，並無不能注意之情事，竟疏未注意盡其照護義務
    ，導致黃金標受有上述褥瘡之傷害，對於黃金標傷害結果之
    發生，顯然有過失，且被告之過失行為與黃金標上述傷害之
    結果間，有相當因果關係。
  (五)綜上所述，本件事證明確，被告犯行堪以認定，應依法論科
    。
二、按刑法上所謂業務，係指個人基於其社會地位繼續反覆所執
    行之事務，包括主要業務及其附隨之準備工作與輔助事務在
    內( 最高法院89年台上字第8075號判例) 。被告係長順護理
    之家負責人，負責監督院內受照護人之安養照護工作，揆諸
    上開說明，自屬從事安養照護業務之人。是核被告上開所為
    ，係犯刑法第284 條第2 項前段之業務過失傷害罪。被告之
    犯行，係一個長期行為繼續進行，持續侵害相同法益，在犯
    罪終了前，各個舉動均為犯罪行為之一部分，自應論以一罪
    ，於行為持續期間法律縱有變更，然其行為繼續至新法施行
    以後，即與犯罪後法律有變更之情形不同，不生新舊法比較
    適用問題。
三、原審論以被告業務過失傷害罪，並審酌被告為高中畢業之智
    識程度，前有違反就業服務法前科之素行，身為長期照護機
    構負責人，收費受託照護他人至親，本應注意監督院內受照
    護者，均得依個別情形受到合乎通常標準之照護措施，其竟
    未善盡注意義務，致黃金標入住後產生嚴重褥瘡，兼衡被告
    事發後竄改被害人入住評估表，以圖卸責，行為甚屬可議，
    及迄未能獲告訴人宥恕等一切情狀，量處有期刑5 月，並以
    被告本件犯罪時間在96年4 月24日以前，且無不得減刑之例
    外情形，合於中華民國九十六年罪犯減刑條例第2 條第1 項
    第3 款之規定，予以減其宣告刑2 分之1 ，減為有期徒刑2
    月15日，並諭知易科罰金之折算標準。經核認事用均無不合
    ，量刑亦稱妥適。
四、檢察官依告訴人之聲請，以「被告業務上之照料疏失，致黃
    金標受有褥瘡傷害，被告復隱瞞病情未延醫治療或處置，任
    令褥瘡惡化，致黃金標於95年12月7 日離開長順護理之家時
    ，褥瘡廣達19x12x1.2 公分，經送醫治療，仍因併發症而死
    亡。被告所為應成立業務過失致死罪。又被告犯後否認犯行
    ，於偵審過程中提出內容遭塗改之不實照護資料以圖蒙蔽事
    實，犯後態度惡劣，並對告訴人不聞不問，迄未與告訴人為
    民事和解，原判決量刑顯然過輕」為由，提起上訴；經查：
  (一)認定犯罪事實所憑之證據，雖不以直接證據為限，間接證據
    亦包括在內；然而無論直接或間接證據，其為訴訟上之證明
    ，須於通常一般之人均不致有所懷疑，而得確信其為真實之
    程度者，始得據為有罪之認定，倘其證明尚未達到此一程度
    ，而有合理之懷疑存在時，事實審法院復已就其心證上理由
    予以闡述，敘明其如何無從為有罪之確信，因而為無罪之判
    決，尚不得任意指為違法；又刑事訴訟法第161 條已於91年
    2 月8 日修正公布，其第1 項規定：檢察官就被告犯罪事實
    ，應負舉證責任，並指出證明之方法。因此，檢察官對於起
    訴之犯罪事實，應負提出證據及說服之實質舉證責任。倘其
    所提出之證據，不足為被告有罪之積極證明，或其指出證明
    之方法，無從說服法院以形成被告有罪之心證，基於無罪推
    定之原則，自應為被告無罪判決之諭知，有最高法院76年台
    上字第4986號及92年台上字第128 號判例可參。
  (二)告訴人父親黃金標於96年1 月20日因敗血症死亡，雖有佳仁
    醫院出具之死亡證明1 份可稽（偵續卷40頁），然黃金標於
    95年12月9 日入住該醫院時，營養不良，四肢水腫，呼吸短
    促，痰液黏稠，尾骨處有褥瘡約19x12x1.2 公分，左背及
    右臂並有破皮，有鼻胃管及尿管留置。病人於住院期間，胸
    部X 光顯示肺炎，尿液檢查顯示泌尿道感染，尾骨褥瘡傷
    口亦有感染化膿，痰液、尿液及傷口滲液之培養亦分別培養
    出不同菌種，唯血液培養結果無細菌生長。導致病人敗血症
    之原因無法判定，應為肺炎、泌尿道感染、褥瘡感染再加上
    病人營養不良免疫功能低下多種因素所致，有嘉義市衛生局
    96年6 月20日衛醫字第0961030241號函附佳仁醫院蔡得智醫
    師就黃金標之病情說明1 份可按（交查49號偵卷46-47 頁）
    。
  (三)檢察官偵查中將本案送請行政院衛生署醫事審議委員會鑑定
    結果，認「根據佳仁醫院病歷記載，病人最可能之死因為敗
    血症，因為並無血液培養之結果加以佐證，僅能推測最可能
    病因是細菌感染。根據佳仁醫院病歷記載，入院當時最主要
    之診斷為肺炎，其次為電解質不平衡，第三為糖尿病，第四
    個診斷為褥瘡感染，第一與第四個診斷皆可能導致敗血症」
    ，亦有鑑定書1 份附卷供參（交查492 號偵卷3-4 頁）。足
    認黃金標是否確因敗血症而死亡，並非毫無疑問，縱認確實
    因敗血症而死亡，其導致敗血症之原因是否即為黃金標身上
    之褥瘡所引起，亦難以確定。
  (四)雖上開佳仁醫院蔡得智醫師之病情說明、行政院衛生署醫事
    審議委員會鑑定書及法醫師再鑑定結論，均認褥瘡有導致敗
    血症之可能性；惟黃金標是確實因敗血症而死亡，既無血液
    培養結果加以佐證，佳仁醫院出具之黃金標死亡證明書記載
    死亡原因為敗血症，即係出於推論，並無確實根據。更遑論
    直接認定被告之業務過失行為致黃金標身體產生褥瘡，為造
    成黃金標死亡之原因，並認定其二者有相當因果關係，自均
    屬臆測推論。
  (五)上開各項證據，顯未達於通常一般之人均不致有所懷疑，而
    得確信其為真實之程度者，並不足為被告應負業務過失致死
    罪之積極證明，本院經查亦無任何具體事證足認被告有何檢
    察官上訴意旨所指訴之業務過失致死犯行，基於無罪推定原
    則，自應認被告此部分犯罪尚屬無法證明。另按，量刑之輕
    重，屬事實審法院得依職權自由裁量之事項，苟已斟酌刑法
    第57條各款所列情狀，而未逾越法定刑度，不得遽指為違法
    。本件原判決量處被告刑責，已審酌被告之智識程度、前科
    素行、過失責任、被害人受害情形、被告犯罪後態度及尚未
    能獲得告訴人宥恕等一切情狀，妥為裁量，並無違法或不當
    ，業如前述，上訴人指摘原判決量刑過輕云云，亦非可取。
  (六)綜上所述，本件檢察官之上訴為無理由，應予駁回。
據上論結，應依刑事訴訟法第368 條判決如主文。
本案經檢察官王碧霞到庭執行職務。
中    華    民    國    99    年    4     月    22    日
                  刑事第三庭  審判長法  官  陳義仲
                                    法  官  蔡勝雄
                                    法  官  楊清安
以上正本證明與原本無異。
檢察官如不服本判決應於收受本判決後十日內向本院提出上訴書
，其未敘述上訴理由者並得於提起上訴後十日內向本院補提理由
書。
被告不得上訴。
                                    書記官  蔡蘭櫻
中    華    民    國    99    年    4     月    22    日
附錄論罪科刑法條全文：
附錄論罪科刑法條：
中華民國刑法第284條第2項（過失傷害罪）
從事業務之人，因業務上之過失傷害人者，處1 年以下有期徒刑
、拘役或1 千元以下罰金，致重傷者，處3 年以下有期徒刑、拘
役或2 千元以下罰金。

司法院資訊處製作；財團法人民間司法改革基金會備份。
